【裁判字號】    90,台上,439
【裁判日期】    900316
【裁判案由】    分割共有物
【裁判全文】
最高法院民事判決                                  九十年度台上字第四三九號
    上  訴  人  甲○○
    被 上訴 人  乙○○
    訴訟代理人  吳東一律師
右當事人間請求分割共有物事件，上訴人對於中華民國八十八年十二月一日台灣高等
法院第二審判決（八十七年度重上字第三二八號），提起上訴，本院判決如左：
    主  文
原判決廢棄，發回台灣高等法院。
    理  由
本件原審將第一審所為分割方法之判決予以廢棄發回，無非以：按民事訴訟法第一百
九十九條第二項規定，審判長應向當事人發問或曉諭，令其陳述事實、聲明證據，或
為其他必要之聲明及陳述，其所聲明及陳述有不明瞭或不完足者，應令其敘明或補充
之，此為審判長或獨任法官因定訴訟關係之闡明權，同時並為其義務，審判長對於訴
訟關係，未盡此項必要之處置，違背闡明之義務者，其訴訟程序即有重大瑕疵。查本
件被上訴人於第一審起訴聲明雖請求分割共有物，但於訴訟進行中，提出鬮分字又稱
「以拈鬮方式析分財產，即各自分門別戶，就系爭土地而言係分產」，「本件在法律
上雖係稱為分割共有物，而實際上係各自取回當時分家時分得土地之所有權，而非一
般之共有物分割」等語，並聲請訊問證人劉興相、劉信妹證明分析家產之事實，依此
陳述，被上訴人是否依該分產契約之法律關係而為請求？第一審未予闡明，令被上訴
人敘明其真意，其訴訟程序自屬有重大之瑕疵，原審亦無從判斷其上訴後所為先位聲
明請求履行分析家產契約部分是否屬訴之追加，被上訴人復不同意原審為實體之裁判
，以補正其訴訟程序之瑕疵，則為維持審級制度，認被上訴人之上訴為有理由等詞，
為其判斷之基礎。
按第一審之訴訟程序有重大瑕疵，第二審法院得廢棄原判決，而將該事件發回原法院
者，以因維持審級制度認有必要者為限，民事訴訟法第四百五十一條第一項定有明文
。所謂因維持審級制度認有必要，係指若不將事件發回，即與少經一審級無異，且不
適於為第二審辯論及判決之基礎者而言。而審判長對於當事人所聲明及陳述有不明瞭
或不完足者，應令其敘明或補充之闡明權規定，第二審法院之審判長亦得為之。查被
上訴人於第一審起訴時雖主張按上開鬮分字所示兩造現各自所分管位置分割系爭共有
土地，請求分割共有物（見一審卷三頁背面、四頁正面），但於訴訟進行中，既稱兩
造就先父劉日旺所有系爭土地，以拈鬮方式析分財產，即各自分門別戶，就系爭土地
而言係分產；本件在法律上雖稱為分割共有物，而實際上係各自取回當時分家時分得
土地之所有權，而非一般之共有物分割等語（見一審卷五四頁背面、五五頁、六七頁
、六八頁、一七七頁背面），且上訴後，被上訴人已敘明係依據上開鬮分字行使履行
該項家產分析契約之請求權（見原審卷三四頁正面、五○頁背面），先位聲明請求履
行分析家產契約，其真意是否屬於訴之追加，原審亦為事實審，即應自行調查認定，
以利判斷。本件並無不適於為原審辯論及判決之基礎，且由原審審判，並無減少審級
利益，自無發回第一審法院重新審理之必要。上訴論旨，指摘原判決違背法令，求予
廢棄，為有理由。
據上論結，本件上訴為有理由，依民事訴訟法第四百七十七條第一項、第四百七十八
條第一項，判決如主文。
中      華      民      國     九十     年      三      月     十六     日
                              最高法院民事第二庭
                                  審判長法官  曾  桂  香
                                        法官  劉  延  村
                                        法官  劉  福  聲
                                        法官  黃  秀  得
                                        法官  陳  重  瑜
      右正本證明與原本無異
                                              書  記  官
中      華      民      國     九十     年      三      月    二十七    日


司法院資訊處製作；財團法人民間司法改革基金會備份。
